最　高　行　政　法　院　判　決　　　　　　　　　　九十一年度判字第一○五號
　　再 審原 告　乙○○
　　　　　　　　丁○○
　　　　　　　　甲○○○
　　　　　　　　莊瑞瓔
　　兼共同訴訴代理人
　　　　　　　　丙○○
　　再 審被 告　財政部臺灣省北區國稅局
　　代　表　人　林吉昌
右當事人間因遺產稅事件，再審原告對本院中華民國八十九年三月十日八十九年度判
字第六八七號判決，提起再審之訴，本院判決如左：
　　主  文
再審之訴駁回。
再審訴訟費用由再審原告負擔。
　　事  實
緣再審原告之被繼承人莊金榮於民國八十二年十月二十六日死亡，由再審原告繼承其
遺產，並於八十三年四月二十五日申報遺產稅，前經再審被告核定遺產總額為新臺台
幣（下同）二六、一五三、二○三元，應納稅額一、七八三、八○九元。再審原告不
服，就其中坐落新竹縣竹北市○○○段水坑口小段九○－二地號土地（以下簡稱系爭
土地）扣除額部分及各順序繼承人免稅額暨扣除額部分，申經復查結果，未獲准變更
，乃向財政部提起訴願，亦遭駁回，再向行政院提起再訴願，案經行政院以台八十五
訴字第二九一七二號再訴願決定將訴願決定及原處分關於系爭土地之扣除額部分撤銷
，責由再審被告另為適法之處分，至其餘部分則予以駁回。然再審原告猶表不服，就
各順序繼承人免稅額暨扣除額部分，復提起行政訴訟，嗣經本院以八十六年度判字第
一八一號判決駁回原告之訴而告確定。惟關於系爭土地之扣除額部分，再審被告依行
政院再訴願決定撤銷意旨重新核定結果，除准予追認遺產扣除額一、五九二、五○○
元，並將遺產淨額更正為八、三六二、九二四元外，其餘部分則未准變更。再審原告
仍未甘服，復就系爭土地之扣除額部分及各順序繼承人免稅額暨扣除額部分及遺產價
值部分，向財政部提起訴願，亦遭決定駁回；繼而再就系爭土地之扣除額部分及各順
序繼承人免稅額暨扣除額部分，提起再訴願，亦遭決定駁回，遂就系爭土地之扣除額
部分提起行政訴訟。經本院八十九年度判字第六八七號判決駁回其訴，再審原告遂對
之提起再審之訴，茲摘兩造訴辯意旨於次：
再審原告起訴意旨略謂：一、按適用法規顯有錯誤者，對鈞院之判決，得提起再審之
訴；對鈞院之裁定，得聲請再審，為（舊）行政訴訟法第二十八條、第三十條所規定
。二、查七十年六月十九日公布之遺產及贈與稅法第十七條第一項第五款規定：「遺
產中之農業用地，由繼承人或受遺贈人繼續經營農業生產者，扣除其土地價值之半數
。」，嗣八十四年一月十三日修正公布之遺產及贈與稅法第十七條第一項第六款規定
，則改為扣除其土地價值之全數。本件再審被告．１，北區國稅法第00000
000號重核復查決定書認定，依新竹縣政府八十五年十二月二日八五府農務字第一
四二四一一號函稱，系爭土地種植水稻合乎與農業經營不可分離之容許範圍內，應屬
農業用地，遂依繼承發生時遺產及贈與稅法第十七條第一項第五款規定，追認扣除土
地價值之半數一、五九二、五○○元。惟不適用八十四年一月十三日修正公布之遺產
及贈與稅法第十七條第一項第五款規定扣除土地價值之全部。本件癥結所在，乃是原
處分適用七十年六月十九日修正公布之遺產及贈與稅法第十七條第一項第五款規定，
而不適用八十四年一月十三日修正公布之遺產及贈與稅法第十七條第一項第六款規定
，原判決予以維持，是否屬行政訴訟法第二十八條第一款之適用法規顯有錯誤，而應
予再審。再審原告認為，本件顯然是適用法規有錯誤，其理由如左：（一）查立法院
上開附帶決議應具有法律效力，本案依立法院會議之附帶決議，應適用八十四年一月
十三日修正公布之遺產及贈與稅法第十七條第一項第六款規定，扣除其土地價值之全
部免稅，原判決未依附帶決議辦理，係適用法規有錯誤：1.查立法院為國家最高立法
機關，立法院有議決法律案之權，為憲法第六十二條、第六十三條所規定。又立法院
會議之決議，除憲法別有規定外，以出席委員過半數之同意行之，亦為立法院組織法
第十二條所修正通過遺產及贈與稅法第十七條文時，立法院院會並無異議通過附帶決
議「本法修正條文公布施行後，尚未核定稅額之案件，適用本法修正條文之規定」。
此項立法院院會之決議，自屬法律案，此法律案雖未經總統公布，但總統及行政院並
未表示異議及依憲法第五十七條規定。而立法院所議決通過之法律案，總統未依照憲
法第五十七條規定辦理，亦未公布時，其法律效果如何，憲法及中央法規標準法均未
明定，惟參酌憲法第七十二條，立法院法律案通過後，移送總統及行政院，總統「應
」於收到後十日內公布之。則總統違反其「應」公布之義務而未公布時，此立法院之
決議案，自屬生效，此為民主法治國家之通例，亦為「主權在民」之具體表現。否則
，立法院之民意將無由伸張。2.查八十四年一月十三日立法院第二屆第四會期第三十
四次會議，議決規定移請立法院覆議，則此立法院會議通過之法律案自應生效。3.本
件遺產稅核課案，於八十四年一月十三日立法院通過遺產及贈與稅法有關條文修正案
及上開決議，以及總統公布修正條文時，均尚未核課確定，而上開立法院附帶決議，
既應視為有效之法律案，本件遺產稅案自應適用八十四年一月十三日修正公布之遺產
及贈與稅法第十七條規定辦理。4.本件原處分適用七十年六月十九日修正公布之遺產
及贈與稅法第十七條規定核課遺產稅，原處分、原重核復查決定、訴願、再訴願決定
及鈞院原判決均予維持，自屬適用法規有錯誤。（二）縱使上開立法院會議之附帶決
議有效之法律案，亦屬有效之命令（法規）而應予適用：1.依照中央法規標準法第二
、三條規定，中央法規自係包括法律及各機關發布之命令。又各機關依其法定職權訂
定之命令，應視其情形分別下達或發布，本件立法院會議之附帶決議，已刊登立法院
公報第八十四卷第三期第三八一頁，因此，縱使不認定其為有效之法律案，亦屬有效
之命令即有效之法規。2.又法規對其他法規所規定之同一事項而為特別之規定者，應
優先適用，為中央法規標準法第十六條前段所規定，本件立法院會議之附帶決議，縱
使不認為係有效之法律案，亦屬有效之法規，則此附帶決議之有效法規，既特別規定
應優先適用八十四年一月十三日修正公布之遺產及贈與稅法第十七條之規定，茲原處
分原復查、訴願、再訴願決定及原判決均適用修正前之遺產及贈與稅法規定，自屬適
用法規有錯誤。（三）原判決引用鈞院八十五年度判字第一一八八號判決，惟上開一
一八八號判決並非判例，自不得據為判斷之根據。又原判決，雖未明財政部八四、
○三、一五台財稅第八四一六一二一三二號函，惟卻引用該函釋內容作為判斷基礎，
認為立法院會議所作成之附帶決議，非法律修正案，亦非命令，僅具有政治效果或建
議作用，並無法之拘束力云云，而駁回本件訴訟。查上開財政部函釋，並未編入八十
六年版「遺產及贈與稅法令彙編」，依財政部八六、○八、○七台財稅第八六一○八
一八七七號函規定，不再適用，因此，依稅捐稽徵法第一條之一規定，對於類如本案
尚未核課確定之案件均應適用。則原判決引用其內容作為判斷之根據，亦於法有違。
（四）另外，於上開遺產及贈與稅法第十七條及立法院附帶決議公布時，本件遺產稅
係尚未核課確定之案件，如與已核課確定之案件一體適用，亦有顯失公平之違誤。三
、按再審被告將系爭土地扣除其土地價值之半數為其遺產稅之扣除額，即已認定其為
農業用地。依八四、○一、一三修正之遺產及贈與稅法第十七條第一項第六款之規定
，遺產中之農業用地，由繼承人或受贈人，繼續經營農業生產者，扣除其土地價值之
全數。再審被告既認定系爭土地為農業用地，即應扣除其土地價值之全數。四、財政
部甚多函釋規定前後不一，且明定新解釋函自發布之日起，對尚未核課確定之案件均
予適用新解釋之規定即可獲得印證，舉例如下：(一)財政部八十五年八月九日台財稅第
八五一九一四四○四號函釋，對「綜合券商及票券公司證所稅停徵期間買賣有價證券
營業費用及利息支出分攤疑義之釋示。」准自本函發布日（八十五年八月九日）起，
尚未核課確定之案件得適用上開分攤原則，（已核課確定案件則適用八十三年二月八
日台財稅第八三一五八二四七二號函釋分攤原則，相同年度案件適用上述兩種不同函
釋計算結果，其所得不一，所得稅負擔不同，是否不符所得稅公平原則。(二)財政部八
十五年四月二十六日台財稅第八五一九○三三一三號函釋，對「納稅義務人同時觸犯
租稅行為罰及漏稅罰相關罰則之案件，明定於本函發布日起，本部以往相關函釋與上
開八十五年函釋規定牴觸者，自本函發布日起不再適用，即對八十五年解釋函發布日
起尚未核課確定案件，適用八十五年函釋新規定，（按新舊函釋處罰結果當不一致，
對相同年度案件採不同處罰方法、罰款金額自亦不同，是否公平）。是前述再審被告
所陳：「．．．不因納稅義務人申報之先後或不同案件核定時程長短之差異，而有不
同之結果，此不惟符合租稅公平之原則．．．」等情，應不足採。五、請廢棄原判決
及撤銷原處分及一再訴願決定等語。
再審被告答辯意旨略謂：一、本件再審原告就系爭土地之扣除額部分提起再審之訴，
其起訴意旨與提起行政訴訟時之主張相同，不外以立法院於八十四年一月十三日第二
屆第四會期第三十四次會議所三讀通過公布之遺產及贈與稅法修正條文，其中第十七
條第一項第六款則修正為遺產中之農業用地，如由繼承人或受遺贈人，繼續經營農業
生產者，扣除其土地價值之全部而免徵遺產稅。又該次會議中，並作成「本法修正條
文公布施行後，尚未核定稅額之案件，適用本法修正條文之規定」之附帶決議。而本
案被繼承人莊金榮於八十二年十月二十六日死亡，由再審原告繼承其遺產，並於八十
三年四月二十五日申報遺產稅，迄今仍在行政救濟中，尚未核定確定。其遺產中之系
爭土地，再審被告既認定為農業用地，則依上開立法院之附帶決議，本案應有八十四
年一月十三日修正之遺產及贈與稅法有關規定之適用。亦即系爭土地應扣除其土地價
值之全數而免徵遺產稅，此外，原判決未依立法院上開附帶決議辦理，係適用法規有
錯誤，復指原判決援引大院八十五年度判字第一二八八號判決，因非判例，自不得據
為判斷之根據，及引用未編入八十六年版「遺產及贈與稅法令彙編」之財政部八十四
年三月十五日台財稅第八四一六一二一三二號函內容，於法有違云云，主張有行政訴
訟法第二十八條第一項適用法規顯有錯誤等語。四、查立法院第二屆第四會期第三十
四次會議於八十四年一月十三日修正通過遺產及贈與稅法部分條文，而該次會議並作
成「本法修正條文公布施行後，尚未核定稅額之案件，適用本法修正條文之規定」之
附帶決議，固屬實情，然立法院會議所作成之上開附帶決議，核其性質，既非係法律
修正案，亦非立法院發布之命令，僅具有政治效果或建議作用，並無法之拘束力，故
其決議之內容，自不能逾越修正條文規定之內容而任意擴張其適用範圍，以免立法院
決議之效力竟可高於修正條文之效力，而違反租稅公平原則。查立法院該次會議通過
之遺產及贈與稅法修正條文，其中第十條第二項及第三十條第四項已分別就遺產價值
之估價及稅款之繳納明文規定得溯及既往而適用修正後之法律，故除上開條文所指之
情形外，其修正前所發生繼承或贈與之相關事項，自應適用行為時之法律規定辦理，
殊不得另以決議之方式而對法律之適用範圍予以擴張。準此以觀，稅捐稽徵機關於八
十四年一月十三日遺產及贈與稅法修正條文公布施行後，其尚未核定稅額之案件，除
有第十條第二項及第三十條第四項所指之情形外，自應適用修正前之遺產及贈與稅法
之相關條文辦理，俾使修正遺產及贈與稅法公布生效前發生繼承或贈與之案件，於計
算扣除額及免稅額之標準，不因納稅義務人申報之先後或不同案件核定時程長短之差
異，而有不同之結果，此不惟符合租稅公平之原則，亦與「實體從舊，程序從新」之
法律適用原則不謀而合。本件系爭土地之扣除額部分，既非遺產及贈與稅法修正條文
中得溯及既往之適用範圍，故再審被告於復查重為核定時，依再審原告等繼承當時之
遺產及贈與稅法第十七條第一項第五款所規定，扣除其土地價值之半數，除准予追認
遺產扣除額一、五九二、五○○元，並將遺產淨額更正為八、三六二、九二四元，以
核課遺產稅，揆諸上揭法條規定及說明，洵無不合。再審原告主張立法院之上開附帶
決議係屬有效之法律案或為有效之命令，從而本案應適用八十四年一月十三日修正公
布之遺產及贈與稅法之規定辦理云云，應不足採。五、再查原判決既已論明上開立法
院附帶決議，既非法律修正案，亦非立法院發布之命令，自無所謂適用法規錯誤情事
，又綜觀本件判決理由內容，並未援引大院八十五年度判字第一二八八號判決及財政
部八十四年三月十五日台財稅第八四一六一二一三二號函釋，要不得以本件判決理由
內容、字句與上開判決或函釋規定有雷同之處，即認有非法引用而屬適用法規有錯誤
等情，從而再審原告主張原判決適用法規有錯誤乙節，不足採信。六、綜上，請駁回
再審之訴等語。
　　理  由
按（舊）行政訴訟法第二十八條第一款（相當於新行政訴訟法第二百七十三條第一項
第一款）所謂適用法規顯有錯誤，係指原判決所適用之法規與該案應適用之現行法規
相違背，或與解釋判例有所牴觸者而言。至於法律上見解歧異，再審原告對之縱有爭
執，要難謂為適用法規錯誤，而據為再審之理由。本件再審原告因遺產稅事件，不服
本院八十九年度判字第六八七號原判決，主張原判決有（舊）行政訴訟法第二十八條
第一款即現行行政訴訟法第二百七十三條第一項第一款適用法規顯有錯誤之再審事由
，提起再審之訴。經查原判決係以：「一、按「左列各款，應自遺產總額中扣除，免
徵遺產稅：．．．五、遺產中之農業用地，由繼承人或受贈人，繼續經營農業生產者
，扣除其土地價值之半數。但由能自耕之繼承人一人繼承，繼續經營農業生產者，扣
除其土地價值之全數」，為行為時遺產及贈與稅法第十七條第一項第五款所規定。又
「本法（即遺產及贈與稅法）所稱之「農業用地」，係指供農作、森林、養殖、畜牧
及與農業經營不可分離之房舍、曬場、農路、灌溉、排水及其他農用之土地」，復為
行為時同法施行細則第十一條所明定。次按「遺產中之『建』地目土地，核非行為時
遺產及贈與稅法第十七條第一項第五款所稱之農業用地，除經農業機關會同有關機關
認定確為農業經營不可分離部分，不受地目限制外，不得依上述條款規定扣除其土地
價值之半數或全數」，亦經財政部七十三年三月十五日以台財稅第五一八六○號函釋
有案。二、本件原告（即再審原告，以下同）丙○○等就系爭土地之扣除額部分提起
本訴，其起訴意旨略以：立法院於八十四年一月十三日第二屆第四會期第三十四次會
議所三讀通過公布之遺產及贈與稅法修正條文，其中第十七條第一項第六款則修正為
遺產中之農業用地，如由繼承人或受遺贈人，繼續經營農業生產者，扣除其土地價值
之全部而免徵遺產稅。又該次會議中，並作成「本法修正條文公布施行後，尚未核定
稅額之案件，適用本法修正條文之規定」之附帶決議。而本案被繼承人莊金榮於八十
二年十月二十六日死亡，由原告丙○○等人繼承其遺產，並於八十三年四月二十五日
申報遺產稅，迄今仍在行政救濟中，尚未核定確定。其遺產中之系爭土地，被告（即
再審被告，以下同）既認定為農業用地，則依上開立法院之附帶決議，本案應有八十
四年一月十三日修正之遺產及贈與稅法有關規定之適用。亦即系爭土地應扣除其土地
價值之全數而免徵遺產稅，惟被告重核之復查決定，卻依修正前之遺產及贈與稅法第
十七條第一項第五款規定，僅扣除土地價值之半數而予以課徵遺產稅，顯於法有違云
云。三、經查本件被繼承人莊金榮於八十二年十月二十六日死亡，由原告丙○○等人
繼承其遺產，並於八十三年四月二十五日申報遺產稅，經被告核定遺產總額為二六、
一五三、二○三元，應納稅額一、七八三、八○九元。原告等不服，就系爭土地扣除
額部分及各順序繼承人免稅額暨扣除額部分，申經復查結果，未獲准變更，乃向財政
部提起訴願，亦遭駁回，再向行政院提起再訴願，案經行政院以台八十五訴字第二九
一七二號再訴願決定將訴願決定及原處分關於系爭土地之扣除額部分撤銷，責由被告
另為適法之處分。嗣經被告就土地扣除額部分重為復查之決定，以系爭土地雖依區域
計畫法編為「甲種建築用地」，其地目為「建」，惟嗣經會勘結果係種植水稻，茲依
新竹縣政府八十五年十二月二日八五府農務字第一四二四一一號函稱，系爭土地種植
水稻合乎與農業經營不可分離之容許範圍內，應屬農業用地等情，遂依原告等於繼承
發生時遺產及贈與稅法第十七條第一項第五款規定，以系爭土地價值之半數為扣除額
，除准予追認遺產扣除額一、五九二、五○○元，並將遺產淨額更正為八、三六二、
九二四元外，其餘部分則未准變更（至行政院再訴願決定駁回原告丙○○等有關各順
序繼承人免稅額暨扣除額部分，原告丙○○等則另提起行政訴訟，業經本院以八十六
年度判字第一八一號判決駁回原告之訴而告確定）。原告丙○○等仍未甘服，循序提
起訴願、再訴願，均遞遭決定駁回。原告丙○○等不服主張依照立法院第二屆第四會
期第三十四次會議於八十四年一月十三日修正公布之遺產及贈與稅法部分條文時之附
帶決議，本案應有修正後之遺產及贈與稅法有關規定之適用云云，惟：立法院第二屆
第四會期第三十四次會議於八十四年一月十三日修正通過遺產及贈與稅法部分條文，
而該次會議並作成「本法修正條文公布施行後，尚未核定稅額之案件，適用本法修正
條文之規定」之附帶決議，固屬實情，然立法院會議所作成之上開附帶決議，核其性
質，既非係法律修正案，亦非立法院發布之命令，僅具有政治效果或建議作用，並無
法之拘束力，故其決議之內容，自不能逾越修正條文規定之內容而任意擴張其適用範
圍，以免立法院決議之效力竟可高於修正條文之效力，而違反租稅公平原則。查立法
院該次會議通過之遺產及贈與稅法修正條文，其中第十條第二項及第三十條第四項已
分別就遺產價值之估價及稅款之繳納明文規定得溯及既往而適用修正後之法律，故除
上開條文所指之情形外，其修正前所發生繼承或贈與之相關事項，自應適用行為時之
法律規定辦理，殊不得另以決議之方式而對法律之適用範圍予以擴張。準此以觀，稅
捐稽徵機關於八十四年一月十三日遺產及贈與稅法修正條文公布施行後，其尚未核定
稅額之案件，除有第十條第二項及第三十條第四項所指之情形外，自應適用修正前之
遺產及贈與稅法之相關條文辦理，俾使修正遺產及贈與稅法公布生效前發生繼承或贈
與之案件，於計算扣除額及免稅額之標準，不因納稅義務人申報之先後或不同案件核
定時程長短之差異，而有不同之結果，此不惟符合租稅公平之原則，亦與「實體從舊
，程序從新」之法律適用原則不謀而合。本件系爭土地之扣除額部分，既非遺產及贈
與稅法修正條文中得溯及既往之適用範圍，故被告於復查重為核定時，依原告等繼承
當時之遺產及贈與稅法第十七條第一項第五款所規定，扣除其土地價值之半數，除准
予追認遺產扣除額一、五九二、五○○元，並將遺產淨額更正為八、三六二、九二四
元，以核課遺產稅，揆諸上揭法條規定及說明，洵無不合。原告主張立法院之上開附
帶決議係屬有效之法律案或為有效之命令，從而本案應適用八十四年一月十三日修正
公布之遺產及贈與稅法之規定辦理云云，核不足採。四、綜上所述，本件被告重核之
復查決定，其就系爭土地之扣除額部分，既係依原告丙○○等繼承時之遺產及贈與稅
法第十七條第一項第五款之規定，以土地價值之半數作為扣除額而課徵遺產稅，依法
並無不合。一再訴願決定均採與原處分相同之法律見解，遞予維持，亦無違誤。原告
起訴猶執前詞爭執，請求將重核之復查決定、訴願及再訴願決定關於系爭土地扣除額
部分，均予撤銷，要屬無理由，應予駁回。」等語資為判決理由。經核原判決所適用
之法規與該案應適用之現行法規並不相違背，與解釋、判例均無相牴觸之情形。至再
審原告主張立法院之附帶決議係屬有效之法律或命令云云，為本院法律見解所不採，
至多僅能視為法律上見解之歧異，再審原告對之縱有爭執，要難謂為適用法規錯誤，
而據為再審之理由，又再審原告所引財政部有關「綜合券商及票券公司證所稅停徵期
間買賣有價證券營業費用及利息支出分攤疑義之釋示」及「納稅義務人同時觸犯租稅
行為罰及漏稅罰相關罰則案件之釋示」與本件案情不同，且僅為財政部之解釋函令，
並非法律，均難據為本件原判決有適用法規顯有錯誤之認定依據。從而再審原告所訴
各節。均不符合法定提起再審之訴之事由，應認再審起訴意旨為顯無再審理由，應予
駁回。
據上論結，本件再審原告之訴為無理由，爰依行政訴訟法施行法第二條、第三條，行
政訴訟法第二百七十八條第二項、第九十八條第三項前段，判決如主文。
中　　華　　民　　國　　九十一　　　年　　　元　　　　月　　十七　　　　日
                    最 高 行 政 法 院  第 二 庭
                                審 判 長 法  官　　　陳　石　獅
                                         法  官      徐  樹  海
                                         法  官　　　林　家　惠
                                         法  官　　　彭　鳳　至
                                         法  官　　　高　啟　燦
右  正  本  證  明  與  原  本  無  異
　　　　　　　　　　　　　　　　　　　　 法院書記官　張　雅　琴
中　　華　　民　　國　　九十一　　　年　　　一　　　　月　　二十二　　　日
